ACORDAO-COMPLETO-2518185

ACÓRDÃO 981/2022 ATA 4/2022 - PRIMEIRA CÂMARA

VISTOS, relatados e discutidos estes autos de recurso de reconsideração interposto por Maycon Bermond Avila, ex-sócio administrador da Drogaria Alfredense Ltda. - EPP/Drogaria Alfredo Chaves, por meio do qual se insurge contra o Acórdão 4677/2020-TCU-Primeira Câmara;
ACORDAM os ministros do Tribunal de Contas da União, reunidos em sessão da 1ª Câmara, diante das razões expostas pelo relator, em:
9.1. conhecer do recurso de reconsideração, com fundamento nos arts. 32 e 33 da Lei 8.443/1992, para, no mérito negar-lhe provimento;
9.2. dar ciência desta deliberação aos responsáveis, à Procuradoria da República no Estado do Espírito Santo e aos demais interessados.

Recurso de reconsideração interposto contra decisão que julgou irregulares as contas de sócio administrador de farmácia, em decorrência de irregularidades ocorridas no âmbito do Programa Farmácia Popular do Brasil.

Primeira Câmara

Fundo Nacional de Saúde - MS.

3. Recorrente: Maycon Bermond Avila (XXX.761.137-XX).

13.1. Ministros presentes: Walton Alencar Rodrigues (Presidente), Vital do Rêgo (Relator) e Jorge Oliveira.
13.2. Ministro-Substituto convocado: Augusto Sherman Cavalcanti.

ACORDAO-COMPLETO-2530988

Acórdão 1708/2022 - Primeira Câmara

VITAL DO RÊGO

Ministro-Substituto Augusto Sherman Cavalcanti.

Adoto como parte do relatório a abaixo transcrita manifestação da Secretaria de Recursos (peça 193) nestes autos, que contou com o aval do corpo diretivo daquela unidade especializada (peça 194) e do representante do Ministério Público junto ao TCU (peça 198) :
INTRODUÇÃO
Trata-se de recurso de reconsideração interposto por Maycon Bermond Avila, ex-sócio administrador da Drogaria Alfredense Ltda. - EPP/Drogaria Alfredo Chaves (peça 168) , contra o Acórdão 4677/2020-TCU-Primeira Câmara, de relatoria do Ministro Augusto Sherman (peça 116) , transcrito na íntegra abaixo:
9. Acórdão:
VISTOS, relatados e discutidos estes autos de tomada de contas especial instaurada pelo Fundo Nacional de Saúde (FNS/MS) , em desfavor da empresa Drogaria Alfredense Ltda. - EPP/Drogaria Alfredo Chaves, e dos sócios Sr. Johnny Fernandes e Sra. Rosa Maria Abreu Fernandes, em razão da aplicação irregular dos recursos do Sistema Único de Saúde (SUS) no âmbito do Programa Farmácia Popular do Brasil - Aqui Tem Farmácia Popular (PFPB) , 
ACORDAM os Ministros do Tribunal de Contas da União, reunidos em sessão de 1ª Câmara, ante as razões expostas pelo Relator, em: 
9.1. rejeitar as alegações de defesa do Sr. Maycon Bermond Avila (CPF XXX.761.137-XX) , convalidando-se as citações realizadas às peças 79 e 108; 
9.2. excluir da relação processual a Sra. Rosa Maria Abreu Fernandes (CPF XXX.270.987-XX) ; 
9.3. considerar revéis, para todos os efeitos, o Sr. Johnny Fernandes (CPF XXX.140.927-XX) e a Drogaria Alfredense Ltda. - EPP/Drogaria Alfredo Chaves (CNPJ 08.960.838/0001-39) , dando-se prosseguimento ao processo, nos termos do art. 12, § 3º, da Lei 8.443/1992 c/c o art. 202, § 8º, do RI/TCU; 
9.4. julgar, com fundamento nos arts. 1º, inciso I, 16, inciso III, alíneas "b" e "c", da Lei 8.443/1992 c/c os arts. 19, caput, e 23, inciso III, da mesma Lei, e com arts. 1º, inciso I, 209, inciso III e IV, 210 e 214, inciso III, do Regimento Interno do TCU, irregulares as contas da sociedade empresária Drogaria Alfredense Ltda. - EPP/Drogaria Alfredo Chaves (CNPJ 08.960.838/0001-39) ; do Sr. Maycon Bermond Avila (CPF XXX.761.137-XX) ; e do Sr. Johnny Fernandes (CPF XXX.140.927-XX) , condenando-os solidariamente ao pagamento das quantias a seguir especificadas, de acordo com as respectivas responsabilidades, com a fixação do prazo de quinze dias, a contar da notificação, para comprovarem, perante o Tribunal (art. 214, inciso III, alínea "a", do Regimento Interno) , o recolhimento da dívida aos cofres do Fundo Nacional de Saúde, atualizadas monetariamente e acrescidas dos juros de mora, calculados a partir das datas discriminadas até a data do recolhimento, e com o abatimento de valores acaso já satisfeitos, na forma prevista na legislação em vigor: 
9.4.1. Responsabilidade solidária pelos débitos: Drogaria Alfredense Ltda. - EPP/Drogaria Alfredo Chaves (CNPJ 08.960.838/0001-39) ; Sr. Maycon Bermond Avila (CPF XXX.761.137-XX) ; e Sr. Johnny Fernandes (CPF XXX.140.927-XX) :
	Data
	Valor (R$) 
		Data
	Valor (R$) 

	14/03/2013
	4.540,86
		31/05/2013
	15.260,13

	14/03/2013
	9.565,85
		04/06/2013
	4.084,02

	08/04/2013
	14.570,72
		04/06/2013
	12.548,19

	16/04/2013
	4.662,36
		01/07/2013
	5.166,99

	31/05/2013
	5.031,72
		02/07/2013
	16.693,22

	25/07/2013
	4.816,26
		02/07/2013
	2.392,90

	25/07/2013
	15.972,95
		25/07/2013
	267,58

	30/08/2013
	14.906,55
		25/07/2013
	2.281,61

	30/08/2013
	4.517,37
		30/08/2013
	2.257,85

	01/10/2013
	16.848,96
		30/08/2013
	226,13

	02/10/2013
	5.115,96
		01/10/2013
	2.464,96

	14/03/2013
	330,02
		14/03/2013
	197,14

	14/03/2013
	6.880,60
		08/04/2013
	20,00

	08/04/2013
	2.137,32
		31/05/2013
	10,40

	16/04/2013
	307,06
		04/06/2013
	20,00

	31/05/2013
	2.045,69
		02/07/2013
	20,00

	31/05/2013
	271,06
		25/07/2013
	14,40

	04/06/2013
	1.719,45
		30/08/2013
	20,00

	04/06/2013
	267,50
		01/10/2013
	20,00

	01/07/2013
	280,55
	
9.4.2. Responsabilidade solidária pelos débitos: Drogaria Alfredense Ltda. - EPP/Drogaria Alfredo Chaves (CNPJ 08.960.838/0001-39) ; e Sr. Johnny Fernandes (CPF XXX.140.927-XX) :
	Data
	Valor (R$) 
		Data
	Valor (R$) 

	12/11/2013
	4.583,79
		06/12/2013
	224,59

	12/11/2013
	14.544,91
		30/12/2013
	166,91

	06/12/2013
	14.850,99
		30/12/2013
	3.093,63

	06/12/2013
	4.663,17
		07/02/2014
	3.111,30

	30/12/2013
	15.537,79
		28/02/2014
	141,88

	30/12/2013
	5.107,56
		28/02/2014
	190,97

	07/02/2014
	14.935,34
		28/02/2014
	3.730,61

	28/02/2014
	5.038,45
		16/04/2014
	92,39

	28/02/2014
	5.325,95
		16/04/2014
	1.241,90

	28/02/2014
	16.355,85
		12/11/2013
	21,60

	16/04/2014
	1.591,77
		06/12/2013
	14,40

	16/04/2014
	5.097,61
		30/12/2013
	21,60

	12/11/2013
	233,18
		07/02/2014
	28,80

	12/11/2013
	2.717,91
		28/02/2014
	21,60

	06/12/2013
	2.743,71
			
9.5. aplicar, individualmente, à Drogaria Alfredense Ltda. - EPP/Drogaria Alfredo Chaves (CNPJ 08.960.838/0001-39) ; ao Sr. Maycon Bermond Avila (CPF XXX.761.137-XX) ; e ao Sr. Johnny Fernandes (CPF XXX.140.927-XX) , a multa prevista no art. 57 da Lei 8.443/1992 c/c o art. 267 do Regimento Interno, nos valores adiante destacados, com a fixação do prazo de quinze dias, a contar da notificação, para comprovar, perante o Tribunal (art. 214, inciso III, alínea "a", do Regimento Interno) , o recolhimento da dívida aos cofres do Tesouro Nacional, atualizada monetariamente desde a data deste Acórdão até a do efetivo recolhimento, se for paga após o vencimento, na forma da legislação em vigor:
	Responsável (is) 
	Valor (R$) 

	Drogaria Alfredense Ltda. - EPP/Drogaria Alfredo Chaves
	40.000,00

	Johnny Fernandes
	40.000,00

	Maycon Bermond Avila
	20.000,00

9.6. autorizar, desde logo, nos termos do art. 28, inciso II, da Lei 8.443/1992 c/c o art. 219, inciso II, do RI/TCU, a cobrança judicial da dívida caso não atendidas as notificações;
9.7. encaminhar cópia deste Acórdão à Procuradoria da República no Espírito Santo.
HISTÓRICO 	
2.	Esta tomada de contas especial foi instaurada pelo Fundo Nacional de Saúde/Ministério da Saúde (FNS/MS) , em desfavor da empresa Drogaria Alfredense Ltda. e seus sócios, em razão da aplicação irregular dos recursos do Sistema Único de Saúde (SUS) no âmbito do Programa Farmácia Popular do Brasil - Aqui Tem Farmácia Popular (PFPB) , no período de janeiro de 2013 a fevereiro de 2014.
3.	A constatação decorreu de fiscalização realizada pelo Denasus - Departamento Nacional de Auditoria do SUS - em dezembro de 2014 (peça 2, p. 3 - auditoria 14702) , por meio da qual observaram-se indícios de dano ao erário de R$ 304.361,43 (peça 41, p. 24) , em 69 ocorrências, consistentes no seguinte:
	(a) não comprovação por meio de notas fiscais da aquisição de medicamentos registrados no Sistema Autorizador de Vendas do Programa Farmácia Popular do Brasil (peça 41, p. 5-6, constatação 468868 - R$ 261.935,29) ;
	(b) registro de dispensação em nome de pessoas falecidas (peça 41, p. 8, constatação 468870 - R$ 429,94) , mediante cruzamento de dados com o Sisobi;
	(c) falta de apresentação de cupons, vinculados e receitas médicas (peça 41, p. 6-7, constatação 468869 - R$ 41.996,20) .
3.	Diante da citação da empresa e de seus sócios-administradores, os Srs. Johnny Fernandes e Maycon Bermond Avila (peças 79, 107, 108) , somente o último apresentou sua defesa (peças 87-99) .
4.	O exame final da Secex-TCE (peças 112-114) , que contou com a chancela do MPTCU (peça 115) , do Relator original (peça 117) e da Primeira Câmara (peça 116) , propôs o julgamento pela irregularidade das contas, a condenação solidária dos responsáveis pelo dano apurado e aplicação de multa, nos termos do Acórdão 4677/2020-TCU-Primeira Câmara.
5.	Maycon Bermond Avila opôs embargos de declaração (peças 143-147) , os quais foram examinados e rejeitados pelo Tribunal no Acórdão 12519/2020-TCU-Primeira Câmara (peça 151) .
6.	Passa-se ao exame do recurso de reconsideração.
EXAME DE ADMISSIBILIDADE
7.	O Ministro Vital do Rêgo admitiu o recurso, suspendendo-se os efeitos dos itens 9.4, 9.4.1, 9.5 e 9.6 do Acórdão 4677/2020-TCU-Primeira Câmara (peça 173) .
EXAME DE MÉRITO
8. Constitui objeto desta análise definir se houve:
8.1.	A caracterização da prescrição da pretensão punitiva, segundo os critérios do Acórdão 1441/2016-TCU-Plenário e do regime da Lei 9.873/1999.  
8.2. A caracterização do prejuízo à defesa do recorrente. 
8.3. A caracterização da responsabilidade do recorrente.
Da prescrição
9.	No exame da prescrição, a Serur tem adotado os entendimentos detalhados na peça 192, que contém estudo e pronunciamentos anteriores da secretaria sobre o tema. Nessas manifestações estão desenvolvidas as seguintes premissas, que serão utilizadas no presente exame: 
	a)  ao julgar o RE 636.886, o STF conferiu nova interpretação ao art. 37, § 5º, da Constituição Federal, fixando a tese de que "é prescritível a pretensão de ressarcimento ao erário fundada em decisão de Tribunal de Contas";
	b)  as pretensões punitiva e de ressarcimento devem observar o mesmo regime na atividade de controle externo, dado o objetivo comum da prescrição, de fixar prazo para o Tribunal de Contas agir, para caracterizar o ilícito, identificar seu autor, dimensionar as consequências da conduta e impor as consequências legais, independentemente de tais consequências terem natureza punitiva ou ressarcitória;
	c)  até que sobrevenha norma específica, entende-se que a prescrição das pretensões punitiva e de ressarcimento, no processo de controle externo, deve observar o regime Lei 9.873/1999, na linha dos recentes pronunciamentos do STF a respeito. Assim, sem prejuízo de se realizar o exame da prescrição também segundo o prazo decenal previsto no Código Civil, o critério adotado, na formulação da proposta de encaminhamento, será o da Lei 9.873/1999.  
Análise da prescrição segundo os critérios do Acórdão 1441/2016-TCU-Plenário
10.	No que se refere à pretensão punitiva, o TCU tem tradicionalmente aplicado os critérios definidos no Acórdão 1441/2016-TCU-Plenário, que, em incidente de uniformização de jurisprudência, orientou-se pela aplicação do Código Civil. Por este acórdão, em linhas gerais, a prescrição subordina-se ao prazo geral de dez anos (CC, art. 205) , contado a partir da data da ocorrência do fato e interrompido pelo ato que ordenar a citação, a audiência ou a oitiva da parte.
10.1. Entre outras razões que justificaram a adoção desse critério destaca-se a de que o citado dispositivo constitui uma cláusula geral a ser empregada sempre que a pretensão for prescritível, mas a lei não estabelecer um prazo específico, como na hipótese.
10.2. Aplicando essas balizas ao caso em exame, verifica-se a não ocorrência da prescrição, conforme os critérios do Acórdão 1441/2016-TCU-Plenário. Entre a data das irregularidades, 14/3/2013 e 16/4/2014 (vide Acórdão 4677/2020-TCU-Primeira Câmara à peça 116) , e a ordem de citação do responsável, em 14/9/2018 (peça 73) , transcorreram pouco mais de 5 (cinco) anos desde o dia 14/3/2013.
Análise da prescrição pelo regime da Lei 9.873/1999 
11.	Adotando-se as premissas fixadas na Lei 9.873/1999 ao caso em exame, e mesmo considerando-se o prazo geral, de cinco anos, observa-se que não teria ocorrido a prescrição. Para tanto, é preciso considerar os seguintes parâmetros: 
a) Termo inicial: 
11.1. A Lei 9.873/1999, art. 1º, parte final, traz previsão expressa a respeito do início do prazo em se tratando de infração de caráter permanente ou continuado. Nesta hipótese, a prescrição começa a correr não da data de cada fato, e sim "do dia em que tiver cessado" a permanência ou a continuidade. 
11.2. Na hipótese em exame, tem-se o termo inicial para a contagem da prescrição a data da ocorrência das irregularidades: a partir de 14/3/2013 até 16/4/2014 (peça 116) .
b) Prazo: 
11.3. A Lei 9.873/1999 apresenta um prazo geral, de cinco anos (art. 1º) , e um prazo especial, previsto no art. 1º, § 2º, a saber: "quando o fato objeto da ação punitiva da Administração também constituir crime, a prescrição reger-se-á pelo prazo previsto na lei penal". Como não se tem notícia da propositura de ação penal contra o responsável acerca dos fatos de que se trata no presente processo, fica afastada essa possibilidade. Dessa forma, será considerado o prazo geral de cinco anos.
11.4. Não obstante, as causas interruptivas indicadas abaixo evidenciam que a prescrição não teria ocorrido mesmo que se aplicasse o prazo geral de cinco anos. 
c) Interrupções por atos inequívocos de apuração dos fatos: 
11.5. No regime da Lei 9.873/1999, a prescrição se interrompe "por qualquer ato inequívoco, que importe apuração do fato" (art. 2º, II) . Os exemplos típicos, no caso em exame, são a visita in loco, de 9 a 10/12/2014 (peça 2, p. 3 e peça 41, p. 5 e 7) ; o Relatório de Auditoria nº 14702, gerado em 12/2/2015 (peça 2, p. 2) ; o Relatório Complementar de Auditoria nº 14702, gerado em 10/4/2017 (peça 41, p. 2) ; as notificações realizadas em 20/1/2016, 28/4/2017 e 7/8/2017 (peça 43, p. 5 e 9 e peça 45, p. 3 e 8) ; o Relatório de TCE 183/2017, de 16/8/2017 (peça 60) , o relatório de auditoria 169/2018 da Controladoria-Geral da União de 1º/3/2018 (peça 61) , os exames técnicos de 12/9/2018 e 1º/8/2019 (peças 71 e 112) . Com esse fundamento, a prescrição foi interrompida em 9/12/2014, 12/2/2015, 20/1/2016, 10/4/2017, 28/4/2017, 7/8/2017, 16/8/2017, 1º/3/2018, 12/9/2018 e 1º/8/2019.
d) Interrupções pela citação dos responsáveis: 
11.6.  A prescrição também é interrompida "pela notificação ou citação do indiciado ou acusado, inclusive por meio de edital", nos termos do art. 2º, I, da Lei 9.873/1999. E, no regime dessa lei, a interrupção se dá pela citação propriamente dita, e não pelo despacho que a ordena. No presente caso, a citação do recorrente se deu em 19/2/2019 (peças 79 e 81) .  
11.7. Cabe destacar, por oportuno, que, caso houvesse devedores solidários, a interrupção da prescrição feita a um prejudica aos demais. Incide, nesse caso, regra própria da teoria geral das obrigações, segundo a qual "a interrupção efetuada contra o devedor solidário envolve os demais" (art. 204, § 1º, do Código Civil) . São consequências próprias da solidariedade (a exemplo da regra de que o credor pode demandar qualquer dos devedores, art. 275 do Código Civil) , que não precisam ser repetidas em cada diploma legal específico. 
e) Interrupção pela decisão condenatória recorrível: 
11.8. Por fim, a prescrição também se interrompe "pela decisão condenatória recorrível" (art. 2º, III, da Lei 9.873/1999) . Com esse fundamento, houve a interrupção em 20/4/2020, data da sessão em que foi proferido o acórdão condenatório (peça 116) . Essa interrupção é relevante, por estabelecer prazo para julgamento do recurso. 
f) Da prescrição intercorrente: 
11.9. Nos termos do art. 1º, § 1º, da Lei 9.873/1999, opera-se a prescrição intercorrente se o processo ficar paralisado por mais de três anos, aguardando "julgamento ou despacho". 
11.10. Note-se que há uma correlação entre essa hipótese e as causas de interrupção da prescrição do art. 2º. Com efeito, uma vez interrompida a prescrição por alguma das hipóteses do art. 2º, o processo não pode ficar inativo, sem qualquer inovação processual relevante, por mais de três anos.
11.11. Trata-se de prazo específico, não se aplicando nem o prazo geral de cinco anos nem o prazo especial, da lei penal (§ 2º) . A finalidade da prescrição intercorrente, com seu prazo próprio, é a de assegurar a eficiência e celeridade nas apurações administrativas. Seria contrário a essa finalidade a paralisação injustificada do processo por período maior que o triênio estabelecido para a hipótese.
11.12. A extrapolação do prazo de três anos, sem inovação relevante no processo, pode configurar negligência. Por isso, além de se operar a prescrição, deve-se promover a "apuração da responsabilidade funcional decorrente da paralisação, se for o caso". 
11.13. Em muitas situações o exame da prescrição intercorrente pode ficar prejudicado nos processos já em tramitação no TCU. Como a ação de ressarcimento era considerada imprescritível, as peças que compõem a tomada de contas especial, elencadas no art. 10 da Instrução Normativa TCU 71/2012, não contemplam informações pormenorizadas quanto ao andamento do processo na fase interna, o que pode prejudicar a análise de eventual paralisação por mais de três anos. 
11.14. Assim, caso o tribunal venha a adotar a sistemática da Lei 9.873/1999 para aferir a prescrição, convém avaliar, oportunamente, a possibilidade de ajustes na IN-TCU 71/2012, para que as tomadas de contas especiais encaminhadas ao tribunal contemplem informações sobre as interrupções ocorridas na fase interna do procedimento (como, por exemplo, declaração do órgão instaurador da TCE, de que o processo não ficou paralisado por mais de três anos, na forma do art. 1º, § 1º, da citada lei) . 
11.15. No caso, observa-se que o processo não ficou inativo por período superior a três anos. 
Conclusão sobre a prescrição
12.	 A atuação do TCU não se encontra inviabilizada, de acordo com os critérios de prescrição da Lei 9.873/1999 e do Acórdão 1441/2016-TCU-Plenário.
13.	 Por fim, são oportunas algumas considerações sobre a possibilidade de aplicar, neste processo, novo critério para exame da prescrição, diverso do considerado no julgamento originário (que seguiu o Acórdão 1441/2016-TCU-Plenário) . 
13.1. O art. 926 do CPC positivou a orientação de que "os tribunais devem uniformizar sua jurisprudência e mantê-la estável, íntegra e coerente", com o fim de inibir que decisões contemporâneas adotem soluções distintas para uma mesma questão, comprometendo os valores de isonomia e previsibilidade, essenciais à segurança jurídica.
13.2. Isso não impede a reorientação da jurisprudência, sempre que evidenciada a necessidade de ajustar o entendimento à correta exegese das normas legais. E é perfeitamente possível, e até mesmo comum, que a reorientação se dê em grau recursal, pois o recurso devolve à "apreciação e julgamento pelo tribunal todas as questões (...) relativas ao capítulo impugnado" (art. 1.013, § 1º, do CPC) , para que se profira novo julgamento, procedendo-se à correta aplicação do direito. 
13.3. Todavia, em se tratando de recurso, deve-se observar a proibição de reformatio in pejus, não se aplicando o novo entendimento se dele resultarem efeitos práticos mais gravosos ao recorrente.
Da análise do alegado prejuízo à defesa do responsável 
Argumentos recursais
14.	 Maycon Bermond Avila alega prejuízo à sua defesa, afirmando que (peça 168, p. 2-3, 6-7, 20) :
14.1.	 não foi notificado na fase preliminar da TCE, embora as informações estivessem disponíveis quanto a sua participação societária. Caso o recorrente tivesse sido notificado à época poderia ter demonstrado que não participou dos atos de administração, bem como informado a venda de suas quotas societárias ao tempo da fiscalização, fazendo com que os responsáveis de fato fossem devidamente notificados. 
14.2.	 O Tribunal citou o responsável pela primeira vez em fevereiro de 2019, ou seja, 4 (quatro) anos após a instauração da tomada de contas especial, impedindo a colheita de provas na fase interna da TCE e limitando tal possibilidade à fase externa, a qual não admite a produção de prova isenta. 
14.3.	 A notificação extemporânea do recorrente dificultou a colheita de provas pelo fechamento da empresa e pelo desaparecimento dos verdadeiros sócios da empresa. 
14.4.	 A negativa do Tribunal ao pedido de inclusão da nova sócia-administradora da empresa, Sra. Clarissa Bourguignon Santório, que sucedeu o recorrente na empresa a partir do dia 4/9/2012 (peça 94) , impediu que ela pudesse prestar relevantes informações nestes autos. 
Análise
15.	 O Sr. Maycon Bermond Avila foi, pela primeira vez, mencionado nestes autos na instrução técnica de 12/9/2018, nos seguintes termos (peça 71, p. 4-5) :
18.  No entendimento do Tribunal a responsabilidade dos agentes públicos e privados causadores de dano ao erário é subjetiva, dependendo da conduta ilícita, do resultado danoso e do nexo causal entre os dois elementos. Em 13/4/2012 foi registrada na Junta Comercial do Estado do Espírito Santo - JUCEES a alteração contratual n. 4 da então Sociedade Fernandes Abreu Drogaria Ltda. EPP, que passou a ser Drogaria Alfredense Ltda. EPP. Naquela data a composição do quadro societário continha apenas o Sr. Johnny Fernandes e Sr. Maycon Bermond Avila como administradores (peça 50, p. 28) . A alteração contratual n. 5, registrada na JUCEES em 11/10/2013, manteve como administrador o Sr. Johnny Fernandes (peça 50, p. 32) , posição que ocupa até a presente data, conforme consta da base de dados do sistema CPF/CNPJ da Receita Federal (peça 65) . Sendo assim, há que se corrigir a responsabilidade atribuída na fase interna à Sra. Rosa Maria Abreu Fernandes (CPF XXX.270.987-XX) , que não exercia a administração da empresa, e incluir o Sr. Maycon Bermond Avila  (CPF XXX.761.137-XX)  como também responsável pelas ocorrências no período de 14/3/2014 a 11/10/2013, quando se retirou da sociedade. Mantém-se a responsabilidade solidária do Sr. Johnny Fernandes por todas as ocorrências que foram apontadas pela auditoria do Denasus. A Sra. Rosa Maria Abreu Fernandes apresentou manifestação em 20/3/2017 refutando a imputação de responsabilidade justamente por não ter sido em nenhum momento representante legal da empresa, entretanto, a equipe de auditoria não a atendeu (peça 41, p. 9, peça 49) . Nota-se que há provável erro na identificação do Sr. Maycon Bermond Avila na base de dados do sistema CPF/CNPJ da Receita Federal, caracterizando-o pelo sexo oposto ao que consta da alteração do contrato social (peça 50, p. 25, e peça 67) .
19. Em pesquisa à base de dados de Acórdãos do TCU, foram localizados três processos julgados referentes ao Programa Farmácia Popular do Brasil que já tiveram acórdãos publicados até a presente data, os TCs Processo 002.874/2014-8, 03.274/2013-6 e Processo 030.027/2017-9. Em todos esses processos foi considerada a responsabilização solidária do representante legal e da empresa, não se vislumbrando motivo para entendimento diverso. Em raciocínio convergente, embora não se veja de pronto no arcabouço jurídico estabelecida para o Programa Farmácia Popular do Brasil condições inequívocas para o enquadramento in totum na Súmula TCU 286, quando a pessoa jurídica de direito privado responde solidariamente com seus administradores pelos danos causados ao erário na aplicação desses recursos, entende-se cabível invocar aquele entendimento considerando uma situação fática e continuada, amparada em seguidas portarias e concertações com as farmácias participantes, caracterizando uma ação pública, com recursos públicos a elas transferidos.
20. Em recente julgado (Acórdão 5259/2018-TCU-1ª Câmara, relator Ministro Vital do Rêgo, proferido no TC Processo 030.027/2017-9) , os posicionamentos da unidade técnica, do Ministério Público Junto ao TCU e do Relator foram uníssonos por considerar o caráter convenial conferido às avenças firmadas com farmácias e drogarias privadas pelo Programa Farmácia Popular do Brasil, o que corrobora a citação da pessoa jurídica em solidariedade com a pessoa física dos seus administradores. Cita-se trecho do Voto condutor do referido Acórdão:
Com relação à matéria de fato, como bem ressaltou o MPTCU, a norma que instituiu o PFPB (art. 2º, inciso II, da Portaria 184/2011, sucedido pelo art. 2º, inciso II, Portaria 111/2016) atribuiu ao programa, expressamente, a natureza de convênio, por meio do qual é outorgado ao particular (farmácia ou drogaria integrante da rede privada) a gestão de recursos públicos. Assim, ao assumir voluntariamente o múnus público de gestão de recursos do PFPB, o particular se submete à obrigação de prestar contas, conforme disposto no artigo 70, parágrafo único, da Constituição, e, eventual responsabilização em caso mau uso dos recursos geridos, consoante dispõe o artigo 71, inciso II, da CF/1988.
Nesse contexto, compartilho o entendimento do MPTCU, no sentido de que, ao se considerar a gestão de recursos públicos no âmbito de uma pessoa jurídica de direito privado, as decisões das pessoas naturais administradoras dessa pessoa jurídica determinam a destinação a ser dada àqueles recursos pessoalmente, a comprovar a regular aplicação dos recursos públicos submetidos às suas decisões, a exemplo do que deliberou esta Corte no Acórdão 8969/2016-TCU-Segunda Câmara (Rel. Min. Raimundo Carreiro) .
21. Em razão das irregularidades apontadas encontrarem-se devidamente demonstradas no relatório da auditoria realizada pelo Denasus (peças 2 e 41) , deve ser citada a empresa Drogaria Alfredense Ltda. - EPP/Drogaria Alfredo Chaves, solidariamente aos representantes legais à época das ocorrências, Sr. Maycon Bermond Avila e Sr. Johnny Fernandes, para apresentarem alegações de defesa e/ou recolherem o valor total do débito quantificado [...] [destaques acrescidos]
16.	 O Sr. Maycon Bermond Avila recebeu o ofício de citação em 19/2/2019 (peças 79 e 81) para que apresentasse suas alegações de defesa quanto às seguintes irregularidades:
a.1) Registro de dispensação sem apresentação de notas fiscais:
a) Ocorrência: falta de apresentação de notas fiscais comprovando as aquisições dos medicamentos e/ou correlatos registrados no Sistema Autorizador de Vendas do Programa Farmácia Popular do Brasil.
b) Conduta: deixar de comprovar com as notas fiscais as aquisições dos medicamentos e/ou correlatos dispensados, quando deveria ter apresentado notas fiscais fidedignas contendo a informação da aquisição dos medicamentos dispensados pelo Programa Farmácia Popular do Brasil.
c) Dispositivos violados: § 2º e 3º do art. 23, art. 39, e inciso I do art. 40 da Portaria 971/GM/MS, de 15/5/2012.
a.2) Falta de apresentação de cupons vinculados e respectivas prescrições médicas:
a) Ocorrência: Falta de apresentação de cupons vinculados e respectivas prescrições médicas registrados nas dispensações do Programa Farmácia Popular do Brasil
b) Conduta: registrar dispensação de medicamentos e/ou correlatos do Programa Farmácia Popular do Brasil sem apresentar as cópias dos cupons vinculados e receitas médicas associadas.
c) Dispositivos violados: art. 22, §1º do art. 23 e § 3º do art. 28, da Portaria 971/GM/MS, de 15/5/2012.
a.3) Registro em nome de pessoas falecidas:
a) Ocorrência: registro de dispensação em nome de pessoas falecidas no Sistema Autorizador de Vendas do Programa Farmácia Popular do Brasil.
b) Conduta: registrar dispensação de medicamentos e/ou correlatos do Programa Farmácia Popular do Brasil em nome de pessoas falecidas, quando deveria ter sido realizado um controle afim de evitar essas dispensações irregulares.
c) Dispositivos violados: art. 21, 23 e 40, da Portaria 971/GM/MS, de 15/5/2012.
[...]
ANEXO I - DETALHAMENTO DO (S) DÉBITOS (S) 
Processo TC Processo 031.828/2018-3
Dívida 1:
Responsáveis solidários:
MAYCON BERMOND AVILA - CPF: XXX.761.137-XX
DROGARIA ALFREDENSE LTDA - EPP - CNPJ: 08.960.838/0001-39
JOHNNY FERNANDES - CPF: XXX.140.927-XX
Cofre credor: FUNDO NACIONAL DE SAÚDE - MS.
Valor (es) histórico (s) do (s) débito (s) e da (s) quantia (s) eventualmente ressarcidas, bem como a (s) 
respectiva (s) data (s) de ocorrência:
Débito (s) :
R$ 5.115,96, em 2/10/2013
R$ 176,94, em 2/10/2013
R$ 20,00, em 1/10/2013
R$ 16.848,96, em 1/10/2013
R$ 2.464,96, em 1/10/2013
R$ 20,00, em 30/8/2013
R$ 14.906,55, em 30/8/2013
R$ 4.517,37, em 30/8/2013
R$ 2.257,85, em 30/8/2013
R$ 226,13, em 30/8/2013
R$ 14,40, em 25/7/2013
R$ 4.816,26, em 25/7/2013
R$ 15.972,95, em 25/7/2013
R$ 267,58, em 25/7/2013
R$ 2.281,61, em 25/7/2013
R$ 20,00, em 2/7/2013
R$ 16.693,22, em 2/7/2013
R$ 2.392,90, em 2/7/2013
R$ 5.166,99, em 1/7/2013
R$ 280,55, em 1/7/2013
R$ 20,00, em 4/6/2013
R$ 4.084,02, em 4/6/2013
R$ 12.548,19, em 4/6/2013
R$ 1.719,45, em 4/6/2013
R$ 267,50, em 4/6/2013
R$ 10,40, em 31/5/2013
R$ 5.031,72, em 31/5/2013
R$ 15.260,13, em 31/5/2013
R$ 2.045,69, em 31/5/2013
R$ 271,06, em 31/5/2013
R$ 4.662,36, em 16/4/2013
R$ 307,06, em 16/4/2013
R$ 20,00, em 8/4/2013
R$ 14.570,72, em 8/4/2013
R$ 2.137,32, em 8/4/2013
R$ 197,14, em 14/3/2013
R$ 4.540,86, em 14/3/2013
R$ 9.565,85, em 14/3/2013
R$ 330,02, em 14/3/2013
R$ 6.880,60, em 14/3/2013
Valor desta dívida atualizada monetariamente até 5/2/2019: R$ 246.517,98
17.	A defesa do Sr. Maycon Bermond Avila (peças 87-99) foi examinada pela unidade técnica (peças 112-114) , pelo MPTCU (peça 115) e pela Primeira Câmara, o que culminou no Acórdão 4677/2020 (peças 116-118) .
18. Passa-se ao exame.
19.	 Assiste razão ao recorrente ao afirmar que não fora chamado nos autos na fase preliminar da TCE (fase interna) , ocorrida no âmbito do Denasus e da Controladoria-Geral da União (peças 1-64) . O Sr. Maycon somente foi incluído nos autos, como responsável, após a autuação da tomada de contas especial na sua fase externa, no âmbito desta Corte de Contas.
20.	 Tal situação, todavia, não causou o alegado prejuízo ao exercício do contraditório e da ampla defesa do recorrente. Na fase interna da TCE, em que se coletam evidências para fins de apuração dos fatos e das responsabilidades, não há uma relação processual constituída. A garantia ao direito de defesa ocorre na fase externa, com o chamamento do responsável aos autos, a partir da sua citação válida, que, no caso, foi seguida da manifestação do responsável, devidamente demonstrado nos itens 16 e 17 desta instrução.
21.	 Portanto, a falta de notificação do recorrente na fase interna da tomada de contas especial não invalida os atos processuais posteriores, pois na fase externa da tomada de contas, que ocorreu no TCU, foi lhe ofertada a oportunidade de contraditar e apresentar todas as provas pertinentes à sua defesa, a teor do art. 162 do Regimento Interno do TCU. 
22.	 Esse entendimento encontra amparo em diversas decisões do Tribunal de Contas da União, a exemplo dos Acórdãos da Primeira Câmara: 4938/2016, rel. Min Bruno Dantas, 874/2016, rel. Min. Benjamin Zymler, e 4578/2014, rel. Min. Weder De Oliveira; Acórdãos da Segunda Câmara: 1078/2020, rel. Min. Raimundo Carreiro, 2016/2018, rel. Min. Aroldo Cedraz, e 653/2017, rel. Min. Augusto Nardes; e Acórdão do Plenário 1522/2016, rel. Min. Benjamin Zymler, 2437/2015, rel. Min. Ana Arraes, e 2471/2013, rel. Min. Augusto Sherman.
23.	 Acrescenta-se que o argumento em tela já foi enfrentado nos itens 15 a 15.6 do relatório de peça 118, p. 7. 
24.	 O lapso temporal transcorrido entre a instauração da TCE, 6/7/2017 (peça 60, p. 1) , e a citação do recorrente, 19/2/2019 (peças 79 e 81) , foi de pouco menos de 2 (dois) anos e não de 4  (quatro) anos, como alega o recorrente. 	
25.	 Apesar de o recorrente ter alegado o fechamento da empresa e o desaparecimento dos últimos sócios da Drogaria Alfredense Ltda., não houve a comprovação de que o transcurso do tempo teria efetivamente prejudicado o recorrente na colheita das provas necessárias à sua defesa. Cabe destacar que o mero decurso de tempo não acarreta, em toda e qualquer situação, prejuízo à defesa e ao contraditório, devendo o interessado demonstrar concretamente tal prejuízo nos autos, o que não ocorreu.
26.	 Não há como acolher o pedido de inclusão nos autos da Sra. Clarissa Bourguignon Santorio, pessoa que o recorrente alega tê-lo sucedido como sócia da empresa (peça 94) . Isto porque não cabe ao TCU determinar, a pedido do responsável, a realização de diligência, perícia ou inspeção para a obtenção de provas, uma vez que constitui obrigação da parte apresentar os elementos que entender necessários para a sua defesa. Nesse sentido, tem-se as seguintes decisões do TCU: Acórdão 3343/2019-TCU-Primeira Câmara, rel. Min. Augusto Sherman, 2805/2017-1ª Câmara, rel. Min. Vital do Rêgo, 6214/2016-2ª Câmara, rel. Min. Ana Arraes, 8560/2012-2ª Câmara, rel. Min. José Jorge. 
27.	 O referido pedido já foi objeto de exame do Tribunal ao tratar dos embargos declaratórios apresentados à peça 143. O voto condutor do Acórdão 12519/2020-TCU-Primeira Câmara assim dispôs (peças 152, p. 4) :
31. Por fim, quanto ao chamamento aos autos da cessionária das quotas sociais, Sra. Clarissa Bourguignon Santório, com o fito de esclarecer a data da transação e, assim, o marco do fim do exercício da administração societária pelo Embargante, destaco que constitui ônus do gestor a produção das evidências necessárias para comprovar o adequado uso dos recursos públicos que lhe foram confiados, não cabendo ao TCU realizar diligência para a obtenção de provas em favor do gestor, consoante posicionamento desta Corte, a exemplo do Acórdão 8560/2012-TCU-Segunda Câmara, Relator Ministro José Jorge. 
28.	 Desse modo, não há como acolher os argumentos apresentados.
Da análise da responsabilidade do recorrente
Argumentos recursais 
29. Maycon Bermond Avila alega que (peça 168, p. 2-3, 6-15, 19-20, 22-24) :
29.1.	 Todos os documentos dos autos apontam a responsabilidade subjetiva, prática, técnica e exclusiva do Sr. Johnny Fernandes por meio de atos concretos por ele praticados na efetiva administração da empresa. 	A auditoria nº 14702 é expressa em indicar que o único responsável pela empresa era o Sr. Johnny Fernandes. Os ofícios notificatórios do Denasus foram expedidos apenas ao Sr. Johnny Fernandes (peça 43, peça 45, p. 6-7, peça 46, peça 48) . 
29.2.	 O relatório complementar da auditoria apontou para a corresponsabilidade legal da Sra. Rosa Maria Abreu Fernandes. Notificada, a sócia apresentou documentos que indicam que ainda é sócia formal da empresa desde 20/5/2008 (peças 41, 49 e 50, p. 9-12) .
29.3.	 O Tribunal deveria ter promovido a inclusão no processo da sócia da empresa, Sra. Clarissa Bourguignon Santório, para que trouxesse informações especificamente sobre o contrato de compra das quotas sociais que subscreveu.
30.	 O recorrente afirma que o Tribunal desconsiderou o contrato de venda de quotas societárias apresentado à peça 94, que teria o retirado da empresa. Para tanto, assevera que:  
30.1. 	A 4ª alteração contratual da sociedade, de 03/02/2012, averbada na JCES em 09/3/2012, admitiu formalmente o recorrente como coadministrador. A retirada do recorrente da sociedade consta da alteração contratual social de 23/9/2013, averbada na JCES em 11/10/2013. Todavia, o recorrente não exerceu, de fato, o poder de administração e figurou como sócio da empresa apenas no período de 13/4/2012 a 4/9/2012, conforme documento acostado à peça 94. A demonstração da efetiva venda das quotas sociais pelo recorrente afasta a tese da sua participação na administração da empresa.
30.2. 	O seguinte conjunto de documentos demonstra que o recorrente não era, de fato, sócio da empresa desde o dia 4/9/2012: anotação de contrato de emprego na carteira de trabalho entre 3/2/2012 e 9/9/2013; contrato de locação do estabelecimento com fiança dada pela nova sócia datado de 5/7/2013 e contrato de venda das quotas de 4/9/2012.
30.3. 	O envio por e-mail do contrato de venda das quotas sociais (17/9/2012) e os documentos relacionados ao veículo dado em pagamento, descrito no contrato de venda, constituem prova material da quitação por parte compradora das quotas.
30.4. 	O acórdão recorrido, sem fundamento legal, considerou inválido o contrato de compra e venda das quotas sociais porque o reconhecimento das firmas se deu em momento posterior à assinatura do contrato (fevereiro de 2019) . 
30.5.	 O contrato de venda das quotas sociais não foi objeto de qualquer impugnação material e é anterior ao período de apuração de atos ilícitos.
31.	 O recorrente afirma que o Tribunal ignorou a suficiência da prova material produzida para, artificialmente, manter sua responsabilidade objetiva. Acrescenta que:
31.1. 	A mera figuração do recorrente no contrato social da empresa não se sustenta porque o conjunto probatório elimina a possibilidade de o recorrente ter sido administrador de fato da empresa.
31.2.	 Não há demonstração de que o recorrente, na qualidade de administrador da empresa, tenha praticado ato ilícito gerador de dano, que o obrigue ao ressarcimento. Para tal condenação, haveria que se individualizar a conduta de cada responsável a partir dos atos praticados, bem como demonstrar a responsabilidade de natureza subjetiva. O contrato societário, em si, não pode servir de prova do elemento subjetivo. 
31.3. 	A ausência de provas do nexo causal entre o recorrente e a empresa no período fiscalizado, indica que a responsabilização do recorrente por mero registro formal na JCES é de natureza objetiva.	
31.4.	 O fato de ter sido formalmente sócio administrador da drogaria, aliado ao juízo do Tribunal, hipotético e indutivo, de que "nada obstaria que este atuasse fisicamente na drogaria em outros horários", atestam a responsabilização objetiva e ilícita imputada ao recorrente.
31.5. 	O único argumento para a imputação de débito e multa ao recorrente está circunscrito à avaliação cronológica e objetiva do tempo de sua inscrição contratual social a partir do registro público em Junta Comercial, ao mesmo tempo em que, também de forma objetiva e formal, deduz-se que a sua mera figuração contratual no termo implicaria responsabilidade subjetiva pelos atos praticados, a teor do item 23 do voto condutor do Acórdão 12519/2020-TCU-Primeira Câmara. Todavia, o conjunto probatório dos autos aponta que nenhum dos atos de administração foi realizado pelo recorrente.
31.6. 	Inexistindo ato ilícito, relação de causalidade e culpa em sentido estrito, no que se refere ao dano configurado, deve ser afastada a imputação de débito e aplicação de multa ao recorrente.
31.7. 	O fundamento para a exclusão da responsabilidade da Sra. Rosa Maria Abreu Fernandes -não ter exercido a administração da sociedade -, nos termos do item 16 do voto condutor do acórdão condenatório (peça 117) , deve ser aplicado ao recorrente, pois a prática de atos de administração é elemento central na detecção ou não da responsabilidade pessoal dos sócios, ainda que haja presunção relativa de responsabilidade emergente do termo de contrato social.
32.	 O recorrente sustenta que não há nos autos qualquer decisão fundamentada cujo objeto seja a desconsideração de personalidade jurídica. 
32.1.	 Não há qualquer elemento que aponte para eventual desvio de finalidade ou confusão patrimonial decorrente de ato praticado pelo recorrente.
32.2.	 Não houve a demonstração de ato concreto de administração do recorrente, dependente de uma específica desconsideração da personalidade jurídica. 
32.3.	 A responsabilidade subsidiária do recorrente, na qualidade de ex-sócio, dependeria da desconsideração da personalidade jurídica em razão de sua dissolução irregular, o que é impossível porque o recorrente teve sua exclusão societária efetivada antes do fechamento da empresa. Portanto, não é legítimo o redirecionamento da obrigação de ressarcimento contra o sócio que não integrava mais a sociedade quando da alegada dissolução irregular da empresa.
32.4. O reconhecimento da dissolução irregular da empresa implicou em flagrante erro material porque a sócia Sra. Rosa Maria Abreu Fernandes ainda é sócia da empresa, desde 21/7/2008. Como partícipe da dissolução irregular da empresa, não obstante sua não figuração como administradora, a responsabilidade pessoal da sócia passou a ser uma exigência legal.
Análise   
33.	 As irregularidades, o valor do débito, os dispositivos violados, a conduta dos responsáveis solidários: Drogaria Alfredense Ltda. e os Srs. Maycon Bermond Avila e Johnny Fernandes (sócios-administradores) , referente ao período de 14/3/2013 a 2/10/2013, foram assim destacados pela unidade técnica (item 21 da peça 71, p. 5 e 11 e item 13 da peça 112, p. 3-4 e 14) : 
Ocorrência: falta de apresentação de notas fiscais comprovando as aquisições dos medicamentos e/ou correlatos registrados no Sistema Autorizador de Vendas do Programa Farmácia Popular do Brasil. 
Valor histórico: R$ 154.302,11 
Dispositivos violados: § 2º e 3º do art. 23, art. 39, e inciso I do art. 40 da Portaria 971/GM/MS, de 15/5/2012. 
Conduta: deixar de comprovar com as notas fiscais as aquisições dos medicamentos e/ou correlatos dispensados, quando deveria ter apresentado notas fiscais fidedignas contendo a informação da aquisição dos medicamentos dispensados pelo Programa Farmácia Popular do Brasil. 
Evidência: constatação 468868, conforme Relatório Complementar do Relatório de Auditoria 14702-MS/SGEP/Denasus (peça 41, p. 3) . 
Ocorrência: falta de apresentação de cupons vinculados e respectivas prescrições médicas registrados nas dispensações do Programa Farmácia Popular do Brasil. 
Valor histórico: R$ 24.307,22 
Dispositivos violados: art. 22, §1º do art. 23 e § 3º do art. 28, da Portaria 971/GM/MS, de 15/5/2012. 
Conduta: registrar dispensação de medicamentos e/ou correlatos do Programa Farmácia Popular do Brasil sem apresentar as cópias dos cupons vinculados e receitas médicas associadas.
Evidência: constatação 468869, conforme Relatório Complementar de Auditoria 14702-MS/SGEP/Denasus (peça 41, p. 6-7) 
Ocorrência: registro de dispensação em nome de pessoas falecidas no Sistema Autorizador de Vendas do Programa Farmácia Popular do Brasil. 
Valor histórico: R$ 321,94 
Dispositivos violados: art. 21, 23 e 40, da Portaria 971/GM/MS, de 15/5/2012. 
Conduta: registrar dispensação de medicamentos e/ou correlatos do Programa Farmácia Popular do Brasil em nome de pessoas falecidas, quando deveria ter sido realizado um controle afim de evitar essas dispensações irregulares. 
Evidência: constatação 468870, conforme Relatório Complementar de Auditoria 14702-MS/SGEP/Denasus (peça 41, p. 8-9) .
34.	 Segundo a unidade técnica (itens 18-21 da peça 71, p. 4-5) e o Tribunal (itens 13-14 da peça 117, p. 2) , a responsabilização solidária e subjetiva do Sr. Maycon Bermond Avila, sócio-administrador da Drogaria Alfredense Ltda, decorreu da conduta ilícita, do resultado danoso e do nexo causal entre os dois elementos. Noutras palavras, tal responsabilidade adveio da obrigação pessoal dos administradores das drogarias/farmácias privadas de prestar contas dos recursos públicos submetidos às suas decisões no âmbito do Programa Farmácia Popular do Brasil, nos termos dos artigos 70, parágrafo único e 71, inciso II, da Constituição Federal, e conforme entendimento assentado nos Acórdão 8969/2016-TCU-Segunda Câmara, rel. Min. Raimundo Carreiro (TC Processo 002.874/2014-8) , 4207/2014-TCU-1ª Câmara, rel. Min. Benjamin Zymler (TC Processo 003.274/2013-6) e 5259/2018-TCU-1ª Câmara, rel.  Min. Vital do Rêgo (TC Processo 030.027/2017-9) .
35.	 Há várias decisões do Tribunal no sentido de que a pessoa jurídica (farmácia ou drogaria) que participa do Programa Farmácia Popular do Brasil (PFPB) assume a gestão de recursos públicos, submetendo-se à obrigação de prestar contas, conforme disposto no art. 70, parágrafo único, da Constituição Federal, e sujeitando-se a eventual responsabilização em solidariedade com seus administradores, caso configurado o mau uso dos recursos geridos, nos termos do art. 71, inciso II, da Constituição Federal (v.g. Acórdão 5987/2021-TCU-Primeira Câmara, rel. Min. Weder de Oliveira, 2457/2019-TCU-1ª Câmara, rel. Min. Vital do Rêgo, 8647/2021-TCU-2ª Câmara, rel. Min. Aroldo Cedraz, e 1729/2021-TCU-2ª Câmara, rel. Min. Marcos Bemquerer) .
36. Passa-se ao exame.
37.	 Em consulta aos autos, verifica-se que: (a) o Relatório de Auditoria nº 14702 (peça 2, p. 3, 5-9, 19) indicou apenas o Sr. Johnny Fernandes como responsável legal e técnico da Drogaria Alfredense Ltda.; (b)  o Relatório Complementar apontou a corresponsabilidade legal da Sra. Rosa Maria Abreu Fernandes (peça 41, p. 3-7, 9, 24) ; (c) os ofícios notificatórios do Denasus foram expedidos aos Srs. Johnny Fernandes e Rosa Maria Abreu Fernandes (peças 43-44, peça 45, p. 6-7, peças 46-48) ; e (d) os Srs. Johnny Fernandes e Rosa Maria Abreu Fernandes são sócios formais da empresa desde 19/7/2007 e 20/5/2008, respectivamente (peça 50, p. 3-5, 9-12) . 
38.	 Estes documentos mencionados pelo recorrente, por si sós, não são capazes de excluir a solidariedade do Sr. Maycon Bermond Avila na responsabilização pelas irregularidades identificadas entre os dias 14/3/2013 e 2/10/2013, período que a Drogaria Alfredense Ltda. teve como administradores os sócios Johnny Fernandes e Maycon Bermond Avila, a teor da cláusula primeira, parágrafo sexto e cláusula nona da "Alteração nº 04 do contrato de constituição da sociedade", registrada na Junta Comercial do Estado do Espírito Santo em 13/4/2012 (peça 50, p. 26, 28-29) c/c a cláusula segunda da "Alteração Contratual nº 05", registrada na mesma Junta Comercial no dia 11/10/2013 (peça 50, p. 31-32) .
39.	 A presunção da responsabilidade solidária é dirigida ao Sr. Maycon Bermond Avila, sócio-administrador da empresa, a quem compete demonstrar, de forma inequívoca, que não teve participação efetiva nas decisões que envolveram os recursos do Programa Farmácia Popular do Brasil (PFPB) , o que não ocorreu nestes autos.
40.	 A culpa do recorrente por atos irregulares que causaram prejuízo ao erário é legalmente presumida, ainda que não se configure ação ou omissão dolosa, admitida prova em contrário, a cargo do responsável, nos termos dos artigos 70, parágrafo único, e 71, inciso II, da Constituição Federal. 
41.	 O negócio jurídico realizado por meio do contrato de compra e venda de quotas societárias apresentado à peça 94 não tem eficácia quanto à sociedade e terceiros, segundo a interpretação do artigo 1.057 do Código Civil (Lei 10.406/2002) , que assim dispõe:
"Art. 1.057. Na omissão do contrato, o sócio pode ceder sua quota, total ou parcialmente, a quem seja sócio, independentemente de audiência dos outros, ou a estranho, se não houver oposição de titulares de mais de um quarto do capital social.
Parágrafo único. A cessão terá eficácia quanto à sociedade e terceiros, inclusive para os fins do parágrafo único do art. 1.003, a partir da averbação do respectivo instrumento, subscrito pelos sócios anuentes." [destaque acrescido]
42.	 Quanto ao ato jurídico necessário para a produção dos efeitos da cessão de quotas, tem-se a seguinte decisão proferida pela Terceira Turma do Superior Tribunal de Justiça: 
RECURSO ESPECIAL. DIREITO EMPRESARIAL E PROCESSUAL CIVIL. DIREITO SOCIETÁRIO. CESSÃO DE COTAS. EFICÁCIA PERANTE A SOCIEDADE. NECESSIDADE DE AVERBAÇÃO NA JUNTA COMERCIAL. ARTS. 1.003 E 1.057 DO CCB/2002. ASSINATURA DE TODOS OS SÓCIOS. IRRELEVÂNCIA. 1. Controvérsia acerca do termo inicial do prazo de dois anos da responsabilidade do sócio que cedeu suas cotas sociais. 2. "A cessão total ou parcial de quota, sem a correspondente modificação do contrato social com o consentimento dos demais sócios, não terá eficácia quanto a estes e à sociedade" (art. 1.003, caput, do CCB/2002) . 3. Hipótese em que a cessão contou com a concordância de todos os sócios. 4. Distinção entre os efeitos da cessão nas relações jurídicas internas e externas. 5. Necessidade de averbação na Junta Comercial para que a cessão produza efeitos quanto à sociedade, ainda que todos os sócios, inclusive o sócio administrador, tenha anuído com a cessão. 6. "Até dois anos depois de averbada a modificação do contrato, responde o cedente solidariamente com o cessionário, perante a sociedade e terceiros, pelas obrigações que tinha como sócio" (art. 1.003, p. u., do CCB/2002) . 7. Transcurso de prazo inferior a dois anos entre a data da averbação e o momento da propositura da demanda. 8. Doutrina acerca da questão. 9. Decadência afastada na espécie. 10. RECURSO ESPECIAL PROVIDO. (REsp 1415543/RJ, Rel. Ministro PAULO DE TARSO SANSEVERINO, TERCEIRA TURMA, julgado em 07/06/2016, DJe 13/06/2016) . [destaque acrescido]
43.	 Observe que os efeitos da cessão de quotas, em relação à sociedade e terceiros, somente operam após a efetiva averbação da modificação do contrato na Junta Comercial, subscrita pelos sócios anuentes. Aplicando-se isto ao caso em tela, verifica-se que a cessão das quotas do Sr. Maycon Bermond Avila ao Sr. Johnny Fernandes, definida na cláusula segunda da "Alteração Contratual nº  05 da Sociedade Empresária Drogaria Alfredense Ltda.-EPP" (peça 50, p. 31) , surtiu efeito quanto à sociedade e terceiros somente no dia 11/10/2013, data do registro conferido pela Junta Comercial do Estado do Espírito Santo (peça 50, p. 32) . 
44.	 A tese esposada pelo recorrente, de que o efeitos do contrato de compra e venda de quotas (peça 94) se produziriam a partir da assinatura do respectivo instrumento (4/9/2012) , aplica-se somente na relação jurídica interna estabelecida entre os signatários Maycon Bermond Avila e Clarissa Bourguignon Santório, mas não em relação à sociedade e terceiros. 
45.	 Além disso, não houve a comprovação da anuência dos sócios Johnny Fernandes e Rosa Maria Abreu Fernandes à negociação descrita na peça 94. A cláusula sétima do Contrato de Constituição da Sociedade e das alterações contratuais (peça 50, p. 3-4, 11, 16, 20 e 27-28) estabeleceu que as quotas sociais da empresa não poderiam ser cedidas ou transferidas a terceiros, sem o consentimento dos demais sócios, aos quais ficou assegurado, em igualdade de condições e preço, o direito de preferência para a sua aquisição.
46. 	Por estes motivos, os seguintes documentos mencionados pelo recorrente são inábeis para comprovar sua saída da empresa no dia 4/9/2012: contrato de venda das quotas (peça 94) ; carteira de trabalho do recorrente com informações de vínculo empregatício com outra empresa no período de 3/12/2012 a 9/9/2013 (peça 89, p. 2) ; contrato de locação de imóvel com a fiança dada pela Sra. Clarissa Bourguignon Santorio (peças 95-96) ; e-mail com o envio do contrato de venda das quotas sociais (peças 146-147) e boleto e comprovante de transferência bancária relacionados ao veículo dado em pagamento conforme o contrato de venda da quotas (peças 94 e 144-145) . 
47.	 Quanto às provas apresentadas pelo recorrente, o Ministro-Relator Augusto Sherman Cavalcanti deixou assente que:
Voto condutor do Acórdão 4677/2020-TCU-Primeira Câmara (peça 117, p. 2) 
"11. Além disso, o argumento de que o Sr. Johnny Fernandes era quem "de fato administrativa" a sociedade (peça 87, p. 12) carece de provas e contraria os elementos existentes nos autos no sentido de que, ao menos formalmente, o Sr. Maycon Bermond Avila era sócio-administrador da drogaria.
12. O fato de laborar, à época, como empregado em outra empresa (peça 89 - período de 3/12/2012 a 9/9/2013) é insuficiente para afastar sua qualidade de administrador da referida sociedade empresária, porquanto nada obstaria que este atuasse fisicamente na drogaria em outros horários, bem como sua presença física no estabelecimento não é essencial para atuação como administrador." 
Voto condutor do Acórdão 12519/2020-TCU-Primeira Câmara (peça 152, p. 4) 
"32. Em seu terceiro argumento, o Embargante alega a existência de omissão de demonstração do exercício efetivo, pelo embargante, da posição ou poder de administração da sociedade empresária. Menciona, ainda, que os elementos constantes dos autos demonstram seu "afastamento de fato da empresa", o que imporia, a esta Corte, a demonstração de ato concreto de sua administração.
33. Como indicado no tópico anterior, a qualidade de administrador da sociedade decorre da própria previsão do contrato da sociedade empresária (peça 50, p. 28) , que indica expressamente que "a administração da sociedade caberá" aos sócios Johnny Fernandes e Maycon Bermond Avila.
34. É certo que se trata de evidência documental, que pode ser contestada por prova em contrário, no sentido de que o responsável não exercia a administração. Ocorre que, o Embargante - embora tenha alegado - não logrou êxito em produzir prova suficientemente robusta para se opor a referida previsão documental e, assim, demonstrar que não era administrador da sociedade.
35. Assim, também não há que se falar em omissão a este respeito." 
48.	 Diversamente do que alega o recorrente, o contrato de compra e venda das quotas sociais (peça 94) foi examinado e rejeitado pelo Tribunal conforme os fundamentos acostados nos itens 15.8 e 15.9 da peça 112, p. 8; itens 9, 'b' e 10 da peça 117, p. 1-2; e itens 26 e 27 da peça 152, p. 4.
49.	 Com relação ao reconhecimento das firmas do referido contrato, é de se esclarecer que o Tribunal não o avaliou como requisito de validade do negócio jurídico, a teor do item 9, 'a' da peça 117, p. 1; e item 25 da peça 152, p. 3. 
50.	 Reitera-se que não cabe ao Tribunal citar a Sra. Clarissa Bourguignon Santório, tida como cessionária das quotas nos termos do contrato de compra e venda de peça 94, porque cabe ao responsável apresentar os elementos que entender necessários para a sua defesa, conforme já analisado nos itens 26 e 27 desta instrução.
51.	 Não procede a alegação de que o recorrente foi responsabilizado de forma objetiva. A responsabilização dos jurisdicionados perante o Tribunal de Contas da União é de natureza subjetiva, caracterizada mediante a presença de simples culpa stricto sensu, sendo desnecessária a caracterização de conduta dolosa ou má-fé do gestor de recursos públicos para que ele seja instado a ressarcir os prejuízos que tenha causado ao erário. 
52.	 Desse modo, é suficiente a quantificação do dano, a identificação/individualização da conduta do responsável que caracterize sua culpa e a demonstração do nexo de causalidade entre a conduta culposa e a irregularidade que ocasionou o dano ao erário. E isto foi demonstrado na análise técnica contida no item 21 da peça 71, p. 5 e item 13 da peça 112, p. 3-4 e na matriz de responsabilização à peça 71, p. 11 e peça 112, p. 14. 
53. Enfatiza-se que cabe aos administradores da drogaria demonstrar a boa e regular aplicação dos recursos públicos a eles confiados, como determina o artigo 70, parágrafo único, da Constituição Federal. Observe que o recorrente, além de não a comprovar, não apresentou os elementos probatórios capazes de revelar que não praticou os atos irregulares a ele atribuídos.	
54.	 É oportuno registrar que o conjunto probatório apresentado nos autos não aponta a autoria dos atos irregulares, o que faz remanescer a responsabilidade solidária entre os administradores da drogaria. 
55.	 Não há como excluir a responsabilidade do Sr. Maycon Bermond Avila, em analogia ao entendimento aplicado à Sra. Rosa Maria Abreu Fernandes (item 18 da peça 71, p. 4 e item 16 da peça 117, p. 2) . A sócia foi excluída da relação processual porque não tinha atribuição de administrar a sociedade, a teor das alterações contratuais nº 01, 02, 03, 04 e 05 (peça 50, p. 10-11, 16-17, 20-21, 26, 28 e 32) . A administração da drogaria coube aos Srs. Maycon Bermond Avila e Johnny Fernandes no período de 13/4/2012 a 11/10/2013 (peça 50, p. 26, 28-29 e 31-32) . 
56.	 Não foi necessária a desconsideração da personalidade jurídica da Drogaria Alfredense Ltda. para que o Tribunal pudesse alcançar e responsabilizar os sócios-administradores da empresa, os quais têm o dever de prestar contas dos recursos públicos por ele geridos no âmbito do Programa Farmácia Popular do Brasil, como apontado nos itens 34 e 35 desta instrução.  
57.	 Esse entendimento foi apontado no voto condutor do Acórdão 12519/2020-TCU-Primeira Câmara, nos seguintes termos (peça 152, p. 4) :
29. Registro, ainda, que não se está a cogitar a desconsideração da personalidade jurídica, visto que atribui-se ao Embargante, na qualidade de administrador da pessoa jurídica, a responsabilidade pessoal de comprovar a regular aplicação dos recursos públicos submetidos às suas decisões (a exemplo do disposto no Acórdão 5259/2018-TCU-Primeira Câmara, Relator Ministro Vital do Rêgo) .
58.	 De todo o exposto, não há como acolher as razões apresentadas.
CONCLUSÃO
59.	 A atuação do TCU não se encontra inviabilizada, de acordo com os critérios de prescrição da Lei 9.873/1999 e do Acórdão 1441/2016-TCU-Plenário. 
60.	 O alegado prejuízo à defesa do responsável não restou demonstrado nos autos. 
61.	 A responsabilização do Sr. Maycon Bermond Avila, sócio-administrador da Drogaria Alfredense Ltda, decorreu da conduta ilícita, do resultado danoso, do nexo causal entre esses dois elementos e da obrigação pessoal de prestar contas dos recursos públicos submetidos às suas decisões no âmbito do Programa Farmácia Popular do Brasil, nos termos dos artigos 70, parágrafo único e 71, inciso II, da Constituição Federal.
PROPOSTA DE ENCAMINHAMENTO
62.	 Ante o exposto, submete-se à consideração superior a análise do recurso de reconsideração interposto por Maycon Bermond Avila contra o Acórdão 4677/2020-TCU-Primeira Câmara, propondo-se, com fundamento no artigo 33, da Lei 8.443/1992:
a) conhecer o recurso de reconsideração para, no mérito, negar-lhe provimento.
b) dar ciência às partes, à Procuradoria da República no Estado do Espírito Santo e aos órgãos/entidades interessados.
É o relatório.

Wands Salvador Pessin (OAB/ES 10.418) e Silvana Melo do Nascimento Maretto (OAB/ES 20.928).

Subprocurador-Geral Lucas Rocha Furtado.

RECURSO DE RECONSIDERAÇÃO EM TOMADA DE CONTAS ESPECIAL. ARGUMENTOS QUE NÃO AFASTAM AS PREMISSAS QUE NORTEARAM A CONDENAÇÃO. NÃO PROVIMENTO.

TOMADA DE CONTAS ESPECIAL (TCE)

Secretaria de Recursos (Serur).

Por atender aos requisitos de admissibilidade, conheço do recurso de reconsideração interposto por Maycon Bermond Avila, ex-sócio administrador da Drogaria Alfredense Ltda. - EPP/Drogaria Alfredo Chaves, por meio do qual se insurge contra o Acórdão 4677/2020-TCU-Primeira Câmara, que, em sede de tomada de contas especial, julgou irregulares suas contas e o condenou ao pagamento do débito apurado, solidariamente com outros gestores.
2. Originalmente, a tomada de contas especial foi instaurada em desfavor da empresa Drogaria Alfredense Ltda. e de seus sócios, em razão da aplicação irregular dos recursos do Sistema Único de Saúde (SUS) no âmbito do Programa Farmácia Popular do Brasil - Aqui Tem Farmácia Popular (PFPB) , no período de janeiro de 2013 a fevereiro de 2014.
3. A condenação foi justificada pela constatação das seguintes irregularidades: (i)  não comprovação, por meio de notas fiscais, da aquisição de medicamentos registrados no Sistema Autorizador de Vendas do Programa Farmácia Popular do Brasil; (ii) registro de dispensação em nome de pessoas falecidas; e (iii) falta de apresentação de cupons, vinculados e receitas médicas.
4. O recorrente alegou, em síntese que: (i) não praticou atos de gestão na empresa; (ii) vendeu suas cotas sociais, em 4/9/2012, à Sra. Clarissa Bourguignon Santorio, responsável que deveria ter integrado a relação processual; (iii) o reconhecimento tardio das firmas constantes do contrato de compra e venda das quotas sociais não o invalida; (iv) não é possível a condenação pela mera figuração do recorrente no contrato social; (v) o fundamento para a exclusão da responsabilidade da Sra. Rosa Maria Abreu Fernandes (não ter exercido a administração da sociedade - item 16 do voto que sustenta a decisão recorrida) deve ser aplicado ao recorrente; (vi) a responsabilidade subsidiária do recorrente, na qualidade de ex-sócio, dependeria da desconsideração da personalidade jurídica em razão de sua dissolução irregular, o que é impossível porque o recorrente teve sua exclusão societária efetivada antes do fechamento da empresa.
5. Após examinar as razões recursais, a Secretaria de Recursos - Serur considerou que os argumentos se mostraram insuficientes para modificar a deliberação originária, motivo pelo qual propôs que fosse negado provimento ao presente apelo.
6. O Ministério Público junto ao TCU endossou a proposta da unidade técnica (peça 198) . 
7. Feito esse breve histórico, passo ao exame de mérito do presente recurso.
8. Acompanho, desde já, a análise da unidade técnica, adotando-a como minhas razões de decidir, sem prejuízo das considerações a seguir.
9. De início, deixo de acolher a preliminar de prejuízo ao contraditório e à ampla defesa em virtude do chamamento do recorrente apenas na fase externa desta tomada de contas especial.
10. Embora, de fato, na fase interna desta TCE não tenha o recorrente sido instado a se manifestar sobre as irregularidades ora examinadas, a jurisprudência deste Tribunal é pacífica em considerar a inocorrência de prejuízo em casos similares, uma vez que a fase interna da TCE tem por objetivo coletar evidências para fins de apuração dos fatos e das responsabilidades, não se encontrando estabelecida, nesse momento, uma relação processual constituída. 
11. A garantia ao direito de defesa ocorre na fase externa, com a citação válida do responsável, que foi implementada por intermédio do Ofício 475/2019-TCU/Secex-TCE, de 5/2/2019 (peça 79) . O recorrente exerceu seu direito ao contraditório e ampla defesa perante esta Corte, oferecendo suas alegações e expedientes (peça 87-99) , os quais foram devidamente examinados por ocasião do exame de mérito (peças 112, 117 e 118) .
12. O lapso temporal transcorrido entre a instauração da TCE, em 6/7/2017 (peça 60, p. 1) , e a citação do recorrente, em 19/2/2019 (peças 79 e 81) , foi de pouco menos de dois anos e não de quatro anos, como alegou o recorrente.
13. Além disso, há que se considerar que esse lapso temporal se encontra abrangido pela obrigatoriedade inserta no PFPB de guarda dos documentos fiscais pertinentes. 
14. O recorrente não trouxe comprovação de que o transcurso do tempo teria efetivamente prejudicado a colheita das provas necessárias à sua defesa. Na linha da jurisprudência pacífica desta Corte de Contas, o mero decurso de tempo não acarreta, em toda e qualquer situação, prejuízo à defesa e ao contraditório, devendo o interessado demonstrar concretamente tal prejuízo nos autos, o que não ocorreu no caso concreto.
15. No mérito, cabe esclarecer que a responsabilização solidária do recorrente não está fundamentada na desconsideração da personalidade jurídica da empresa, mas na obrigação pessoal dos administradores das drogarias/farmácias privadas de prestar contas dos recursos públicos submetidos às suas decisões no âmbito do Programa Farmácia Popular do Brasil - PFPB.
16. Devido ao caráter convenial conferido à relação entre o poder público e o particular no âmbito do PFPB, a jurisprudência do TCU tem se solidificado no sentido de serem responsáveis, além da pessoa jurídica, também seus administradores, pessoalmente, pela comprovação da regular aplicação dos recursos públicos desse programa submetidos à sua administração. 
17. Assim, constatada a existência de irregularidades na execução do PFPB, julgados recentes do TCU, a exemplo dos Acórdão 5259/2018-TCU-Primeira Câmara, 3.796/2020-TCU-1ª Câmara, 2.395/2020-TCU-1ª Câmara e 2.386/2020-TCU-1ª Câmara, têm responsabilizado a pessoa jurídica da farmácia/drogaria credenciada em solidariedade com a pessoa física dos seus administradores, não pelo instituto da desconsideração da personalidade jurídica, mas pela obrigação de prestar contas decorrente da natureza convenial da relação jurídica estabelecida
18. Isso porque, ao assumir voluntariamente o encargo da gestão de recursos do PFPB, o particular se submete à obrigação de prestar contas, conforme disposto no artigo 70, parágrafo único, da Constituição, e eventual responsabilização em caso mau uso dos recursos geridos, consoante dispõe o artigo 71, inciso II, da CF/1988.
19. Além disso, são as decisões das pessoas naturais administradoras dessa pessoa jurídica que determinam a destinação a ser dada àqueles recursos públicos, motivo pelo qual é natural que além da pessoa jurídica também seus administradores sejam obrigados, pessoalmente, a comprovar a regular aplicação dos recursos que lhes foram disponibilizados.
20. Dessa forma, a inclusão do nome do recorrente entre os sócios administradores da pessoa jurídica, responsável, por conseguinte, pelos atos de gestão da empresa, justifica a sua condenação solidária no débito apurado.
21. Não há elementos nos autos que comprovem a afirmação do recorrente que sua indicação como administrador da empresa era meramente formal. Assim, não há como acolher a tese apresentada.
22. Situação diversa é a da Sra. Rosa Maria Abreu Fernandes, que juntou aos autos certidão da junta comercial que a identifica somente como sócia e não administradora da empresa (peça 49, p.3) , afastando, de si, qualquer tipo de responsabilidade pelos atos tidos por irregulares.
23. Quanto ao alegado afastamento da sociedade, lembro que a decisão vergastada considerou a data de 11/10/2013 como de retirada da sociedade, em razão de ser aquela constante do registro da alteração societária pela junta comercial (peça 50, p. 32) e de coincidir com os dados constantes dos sistemas da Receita Federal (peça 65) , desconsiderando-se a data de 4/9/2012 que constava do instrumento apresentando como sendo de compra e venda das referidas cotas à Sra. Clarissa Bourguignon Santorio (peça 94) .
24. A presunção da responsabilidade estabelecida no contrato social da empresa somente pode ser afastada mediante prova inequívoca de que o recorrente que não teve participação efetiva nas decisões que envolveram os recursos do Programa Farmácia Popular do Brasil (PFPB) , mister esse do qual não se desincumbiu o recorrente, mesmo nesta etapa processual. 
25. Isso porque, conforme evidenciado pela unidade técnica, a eficácia perante a sociedade e terceiros de cessão de quota somente se dá com a averbação do respectivo instrumento, subscrito pelos sócios anuentes, na dicção do art. 1.057 do Código Civil, confirmado pela jurisprudência do Superior Tribunal de Justiça, mencionada no relatório que integra esta manifestação.
26. No caso em exame, a averbação na junta comercial do instrumento apresentado como prova da cessão somente ocorreu em 11/10/2013 (peça 50, p. 32) . Além disso, não foi apresentado documento que atestasse a anuência de tal ato pelos sócios remanescentes.
27. Vale rememorar que a cláusula sétima do Contrato de Constituição da Sociedade e das alterações contratuais (peça 50, p. 3-4, 11, 16, 20 e 27-28) estabeleceu que as quotas sociais da empresa não poderiam ser cedidas ou transferidas a terceiros sem o consentimento dos demais sócios, aos quais ficou assegurado, em igualdade de condições e preço, o direito de preferência para a sua aquisição.
28. Os demais documentos apresentados pelo recorrente com vistas a afastar a constatação de que atuava como sócio administrador da empresa no período das irregularidades são frágeis e não se prestam a afastar a condenação que lhe foi imposta.
29. Não há, entre tais documentos, nenhum que evidencie, com a necessária segurança, que o recorrente não teria atuado de fato como administrador da empresa no período examinado. 
30. O contrato de locação de imóvel com fiança conferida pela Sra. Clarisse Santorio (peças 95-96) não comprova seu ingresso na sociedade e, muito menos, o afastamento do recorrente da administração da empresa.  
31. De igual modo, não há comprovação de que o boleto e comprovante de transferência bancária apresentados (peças 94 e 144-145) estariam relacionados ao veículo dado em pagamento conforme mencionado no contrato de venda das quotas, de forma a comprovar a efetiva realização do negócio em questão. 
32. O contrato teria sido firmado em 4/9/2012 (peça 94) , com previsão de pagamento com a entrega de carro no valor de R$ 45 mil. O comprovante apresentado diz respeito ao pagamento realizado pela Sra. Clarissa Santorio, em 16/10/2012, de boleto emitido em seu nome em favor da Toledo Piza Advogados Associados, no valor de R$ 38.505,50. Não há correspondência de tempo e valor entre os documentos analisados.
33. A existência de vínculo trabalhista do recorrente no período questionado, comprovado mediante a apresentação de correspondente carteira de trabalho (peça 89, p. 2) , também não permite concluir que este não mais participava da administração da farmácia.
34. Importante considerar que mesmo que o contrato apresentado pelo recorrente tivesse reconhecimento de firma contemporâneo à sua formalização, tal documento não seria apto a afastar a condenação em exame, haja vista a ausência de sua averbação na junta comercial, procedimento esse que autorizaria corroborar a afirmação do recorrente de seu afastamento da sociedade empresarial.
35. Tanto assim, que o relator do feito, ao tratar do questionamento levantado pelo responsável acerca da norma que assinala o "reconhecimento de firma" como condição de validade para o contrato de compra e venda das cotas sociais, esclareceu que o juízo realizado por esta Corte não possuiu qualquer pretensão de avaliar a validade de suposto negócio jurídico que tenha por objeto quotas da sociedade empresária em epígrafe. Destacou que, dentre os vários marcos temporais suscitados nos autos, a deliberação considerou aquele resultante da alteração societária perante a junta comercial, que é exigência imposta pela legislação civil.
36. Para o acolhimento do recurso em exame, far-se-ia necessário que o recorrente apresentasse provas irrefutáveis da ausência de sua atuação como sócio administrador da empresa, o que não aconteceu. 
37. Deixo de acolher a solicitação do recorrente de produção de prova, mediante a realização de diligência. A jurisprudência deste Tribunal é pacífica no sentido de que as normas que regulam o processo de controle externo não concedem ao responsável a faculdade de solicitar a produção de provas ao TCU, como a realização de diligências. O TCU julga com base nas provas documentais constantes dos autos, reunidas pelos órgãos de controle interno e pela unidade técnica, em confronto com aquelas produzidas e apresentadas pelos responsáveis em suas defesas. Nesse sentido os Acórdão 10498/2021-TCU-Segunda Câmara, 3.535/2015-TCU-2ª Câmara, 3.623/2015-TCU-1ª Câmara, 8.560/2012-TCU-2ª Câmara, dentre outros.
38. Por fim, questão não suscitada pelo recorrente, mas analisada pela Secretaria de Recursos, diz respeito à inocorrência da prescrição, seja da pretensão punitiva, seja da pretensão ressarcitória, em qualquer dos cenários considerados. Assim, quer seja adotado como parâmetro o Código Civil (Acórdão 1441/2016-TCU-Plenário) , quer seja adotado o regramento da Lei 9.873/1999, não houve prescrição no presente caso concreto.
	Diante disso, anuo à proposta da unidade técnica de negar provimento ao recurso interposto pelo responsável, mantendo-se a íntegra do acórdão recorrido.
TCU, Sala das Sessões, em 22 de fevereiro de 2022.
Ministro VITAL DO RÊGO 
Relator